臺灣臺中地方法院民事判決　94年度訴字第1402號
原　　　告　華南商業銀行股份有限公司
法定代理人　乙○○
訴訟代理人　甲○○
被　　　告　寅○○
　　　　　　辰○○
　　　　　　卯○○
　　　　　　丑○○
　　　　　　子○○○○○○
　　　　　　庚○○
　　　　　　戊○○
　　　　　　己○○
　　　　　　壬○○
　　　　　　辛○○
　　　　　　癸○○○○○○
　　　　　　丁○○
　　　　　　丙○○
上列當事人間請求清償借款事件，本院於民國94年11月22日言詞
辯論終結，判決如下：
    主    文
原告之訴駁回。
訴訟費用由原告負擔。
    事實及理由
一、被告辰○○、卯○○、丑○○、子○○○○○○、庚○○、
    己○○、辛○○、癸○○○○○○、丁○○、丙○○未於最
    後言詞辯論期日到場，核無民事訴訟法第三百八十六條各款
    所列情形，爰依原告聲請由其一造辯論而為判決。
二、原告起訴主張略以：訴外人陳慶川於民國八十一年七月二日
    邀同訴外人蕭秀蘭為連帶保證人向原告借款新台幣（下同）
    四百萬元，利率按年息百分之十點八五計付（目前為八點八
    ），清償期為九十六年七月二日，借款人如有不依約付息或
    清償本金時，即喪失一切債務之期限利益，全部債務視為即
    時到期。且逾期清償時，逾期六個月以內者，按上開利率百
    分之十，在六個內以上者，按上開利率百分之二十計付違約
    金；詎陳慶川僅繳息至八十八年九月一日即未再依約繳納，
    屢經催討，迄未清償。依兩造簽訂之約定書第二條約定，其
    債務應視同全部到期，尚有借款二百八十一萬八千二百六十
    九元及利息、違約金未清償。陳慶川於八十八年九月二十一
    日死亡，其第一順序繼承人壬○○、辛○○、癸○○○○○○、吳柏夆、吳威廷、吳政哲均已拋棄繼承，第二順序繼承
    人即訴外人陳春生雖曾向台灣南投地方法院聲明拋棄繼承；
    惟其拋棄繼承時未併予通知因其拋棄繼承而應為繼承之人，
    不發生拋棄繼承之效力，業經台灣高等法院台中分院上字第
    二三０號判決確定在案，依民法第一千一百五十三條規定，
    陳春生應就陳慶川之債務負連帶清償責任。陳春生嗣於九十
    一年六月二十三日死亡，被告寅○○、辰○○、卯○○、丑
    ○○、子○○○○○○、庚○○、戊○○、己○○、暨訴外
    人陳秀勤均為陳春生之第一順序繼承人，被告壬○○、辛○○、癸○○○○○○為代位繼承人，自應就陳春生繼承陳慶
    川之債務負連帶清償責任。另陳秀勤業於九十一年六月二十
    五日死亡，其繼承人許文財、許麗珍、許鳳雀、許阿淑等已
    向台灣南投地方法院聲明拋棄繼承，繼承人即被告丁○○、
    丙○○等則未聲明拋棄繼承，依法應承受被繼承人陳秀勤財
    產上之一切權利義務，並應就陳春生繼承陳慶川之債務負連
    帶清償責任，為此依借款及繼承之法律關係，請求被告連帶
    清償債務，並聲明：被告寅○○、辰○○、卯○○、丑○○
    、子○○○○○○、庚○○、戊○○、己○○、壬○○、辛○○、陳孟華陳淑惠、丁○○、丙○○應連帶給付原告二百
    八十一萬八千二百六十九元，及自民國八十八年九月二日起
    至清償日止，按年息百分之八‧八計算之利息，並自民國八
    十八年十月三日起至清償日止，其逾期在六個月以內者，按
    上開利率百分之十；逾期在六個月以上者，按上開利率百分
    之二十計付之違約金。
三、被告寅○○、辰○○、卯○○、丑○○、庚○○、戊○○、
    己○○均自認為陳春生之第一順位繼承人；壬○○自認為陳
    春生之代位繼承人；丙○○自認為陳秀勤之繼承人；惟均辯
    稱陳春生於拋棄繼承時已通知第三順序之繼承人寅○○等人
    ，已發生拋棄繼承之效力，自不必負擔陳慶川之債務。卯○○另以陳慶川原住台中縣大里市○○路一六七巷二十號，所
    得領取之九二一大地震房屋全倒慰助金等約三百萬元，已由
    第一順序繼承人壬○○所領取，第一順序繼承人壬○○聲明
    拋棄繼承，仍不生拋棄之效力等語資為抗辯。被告辛○○、
    癸○○○○○○、子○○○○○○、丁○○等人既未到庭，
    亦未提出書狀作何聲明或陳述。
四、兩造不爭之事實：
（一）陳慶川於八十一年七月二日邀同訴外人蕭秀蘭為連帶保證
      人向原告借款四百萬元，利率按年息百分之十點八五計付
      （目前為八點八），清償期為九十六年七月二日，借款人
      如有不依約付息或清償本金時，即喪失一切債務之期限利
      益，全部債務視為到期。且逾期清償時，逾期六個月以內
      者，按上開利率百分之十，在六個內以上者，按上開利率
      百分之二十計付違約金；陳慶川僅繳息至八十八年九月一
      日即未再依約繳納，債務應視同全部到期，尚有借款二百
      八十一萬八千二百六十九元及利息、違約金未清償。
（二）陳慶川於八十八年九月二十一日死亡，第一順位繼承人壬○○、辛○○、陳淑惠、吳柏夆、吳威廷、吳政哲已拋棄
      繼承，第二順位繼承人即訴外人陳春生曾向台灣南投地方
      法院聲明拋棄繼承。
（三）陳春生於九十一年六月二十三日死亡，寅○○、辰○○、
      卯○○、丑○○、子○○○○○○、庚○○、戊○○、己○○及訴外人陳秀勤為其法定第一順位繼承人。辛○○、
      癸○○○○○○、壬○○為其代位繼承人。
（四）陳秀勤於九十一年六月二十五日死亡，繼承人許文財、許
      麗珍、許鳳雀、許阿淑已向台灣南投地方法院拋棄繼承，
      丁○○、丙○○未拋棄繼承。
（五）南投埔里南光郵局第一八一號存證信函為真正。
四、兩造爭執之事實：
（一）訴外人陳春生於八十八年十二月二十四日向台灣南投地方
      法院拋棄繼承是否合法？
（二）訴外人陳慶川借貸之債務是否應由訴外人陳春生繼承後再
      由被告繼承？
五、原告主張：訴外人陳慶川於八十一年七月二日邀同訴外人蕭
    秀蘭為連帶保證人向原告借款四百萬元，利率按年息百分之
    十點八五計付（目前為八點八），清償期為九十六年七月二
    日，借款人如有不依約付息或清償本金時，即喪失一切債務
    之期限利益，全部債務視為到期。且逾期清償時，逾期六個
    月以內者，按上開利率百分之十，在六個內以上者，按上開
    利率百分之二十計付違約金；陳慶川僅繳息至八十八年九月
    一日即未再依約繳納，債務應視同全部到期，尚有借款二百
    八十一萬八千二百六十九元及利息、違約金未清償。陳慶川
    於八十八年九月二十一日死亡，第一順序繼承人壬○○、辛○○、陳淑惠、吳柏夆、吳威廷、吳政哲已拋棄繼承，第二
    順序繼承人即訴外人陳春生曾向台灣南投地方法院聲明拋棄
    繼承。陳春生於九十一年六月二十三日死亡，寅○○、辰○○、卯○○、丑○○、子○○○○○○、庚○○、戊○○、
    己○○及訴外人陳秀勤為其法定第一順位繼承人。辛○○、
    癸○○○○○○、壬○○為其代位繼承人。陳秀勤於九十一
    年六月二十五日死亡，繼承人許文財、許麗珍、許鳳雀、許
    阿淑已向台灣南投地方法院拋棄繼承，丁○○、丙○○未拋
    棄繼承之事實，業據其提出借據一紙、增補契約一份、貸款
    本息攤還表、戶籍謄本及繼承系統表、台灣高等法院台中分
    院上字第二三０號判決、台灣南投地方法院八十八繼字第二
    二一號通知及九十二年十月十五日（九二）投院太民科字第
    一八一五四號函等為證，且為被告所不爭執，自堪信原告此
    部分之主張為真正。惟被告既以前揭情詞置辯，是本件自應
    審究借款人陳慶川之第一、二順序繼承人是否均已合法拋棄
    繼承？
六、按繼承人得拋棄繼承。前項拋棄繼承，應於知悉其得繼承之
    時起二月以內以書面向法院為之。並以書面通知因其拋棄繼
    承而應為繼承之人。民法第一千一百七十四條第一、二項定
    有明文。查本件借款人陳慶川之第一順序繼承人壬○○、辛○○、陳淑惠、吳柏夆、吳威廷、吳政哲於陳慶川死亡後，
    曾向台灣南投地方法院聲明拋棄繼承，同時以台中郵局第六
    ○三七號存證信函通知陳慶川第二順序之繼承人陳春生，有
    調閱之台灣南投地方法院八十八年度繼字第二二一號拋棄繼
    承卷在卷可稽，是借款人陳慶川之父陳春生自知悉得為繼承
    時起，即為陳慶川之繼承人。又第二順序繼承人陳春生於八
    十八年十二月二十四日向台灣南投地方法院聲明拋棄繼承，
    同時以南投埔里南光郵局第一八一號存證信函通知第三順位
    繼承人寅○○等人，有調閱之台灣南投地方法院八十九年度
    繼字第五號拋棄繼承卷及南投埔里南光郵局第一八一號存證
    信函卷可稽，且為原告所不爭執，堪信被告之抗辯為可採。
    原告固執台灣高等法院台中分院上字第二三０號判決主張陳
    春生拋棄繼承不合法；惟查，台灣高等法院台中分院前開判
    決之當事人僅本件原告及被告卯○○，卯○○於該事件時未
    提出陳春生拋棄繼承之存證信函以供審酌，其爭點效自不足
    拘束本判決。且民法第一千一百七十四條第二項規定「繼承
    人以書面向法院拋棄繼承時，並以書面通知因其拋棄而應為
    繼承之人，但不能通知者，不在此限」，其旨趣在使因其拋
    棄而應為繼承之人，得迅為限定繼承或拋棄繼承之選擇，期
    法律關係早臻確定，以保護利害關係人之權益；惟拋棄繼承
    人之該項書面通知程序，既為在法院外踐行之，縱有應通知
    而不通知之情事，對其拋棄繼承之發生效力，應無影響，即
    該項規定屬訓示性質（參學者陳棋炎、黃宗樂、郭振恭著民
    法繼承新論二００四年四月修訂二版一刷第二二五頁）。陳
    春生於向台灣南投地方法院聲明拋棄繼承時，既已以書面通
    知因其拋棄而應為繼承之人，自已發生拋棄繼承之效力，原
    告主張陳春生拋棄繼承不生效力，尚無足採。陳春生拋棄繼
    承既已發生拋棄繼承之效力，自不繼承陳慶川積欠原告之債
    務。陳春生既未繼承陳慶川之債務，其繼承人自無於陳春生
    死亡後繼承陳慶川債務之理。被告以其非借款人陳慶川之繼
    承人為辯，自屬有據。從而，原告依借款及繼承之法律關係
    訴請被告給付二百八十一萬八千二百六十九元、利息及違約
    金等，為無理由，不應准許，應予駁回。至陳春生拋棄繼承
    後，陳慶川之債務應由何人繼承，此係另一法律關係，非原
    告起訴之原因事實，本院自無庸審究，附此敘明。
七、本件事證已臻明確，兩造其餘關於壬○○領取陳慶川房屋全
    倒慰助金，是否影響其拋棄繼承效力等之攻擊防禦方法，經
    斟酌與本件判決結果不生影響，本院自無庸加以審究，併予
    敘明。
八、結論：原告之訴為無理由，依民事訴訟法第三百八十五條第
    一項前段、第七十八條，判決如主文。
中　　華　　民　　國　　94　　年　　12　　月　　6　　日
                  民事第二庭    法  官  陳春長
正本係照原本作成。
如對本判決上訴，須於判決送達後20日內向本院提出上訴狀。
中　　華　　民　　國　　94　　年　　12　　月　　6　　日
                                書記官
